【裁判字號】    92,台上,1622
【裁判日期】    920328
【裁判案由】    違反著作權法
【裁判全文】
最高法院刑事判決                              九十二年度台上字第一六二二號
    上  訴  人  甲○○
    選任辯護人  陳文卿律師
右上訴人因違反著作權法案件，不服臺灣高等法院高雄分院中華民國九十一年十一月
二十六日第二審判決（九十一年度上訴字第一五七三號，公訴案號：臺灣高雄地方法
院檢察署九十年度偵續字第四八號），提起上訴，本院判決如左：
    主  文
原判決關於甲○○部分撤銷，發回臺灣高等法院高雄分院。
    理  由
本件原判決認定上訴人甲○○係通陞科技股份有限公司（下稱通陞公司）高雄營業所
店長，明知如原判決附表一所示之各該電腦軟體等均係美商．微軟公司（Microsoft
Corp.） 享有著作財產權之電腦程式著作，未經美商．微軟公司同意或授權，不得非
法擅自重製，竟為圖增加通陞公司代理「聯銪」（ＤＵＡＬ）廠牌筆記型電腦之行銷
業績，乃意圖銷售，於民國八十八年十月三十一日，由該公司高雄營業所不詳姓名年
籍之某工程師，先將如原判決附表一所示之非法重製電腦軟體，擅自接續安裝在該附
表所示之Ｂ１、Ｂ２、Ｂ３、Ｂ４等四台筆記型電腦硬碟內，藉由鍵盤、滑鼠等器物
，以數位型態將該附表所示之電腦程式著作，非法重製儲存於如該附表所示之Ｂ１、
Ｂ２、Ｂ３、Ｂ４等四台筆記型電腦硬碟之媒介物，侵害美商‧微軟公司之著作財產
權，再意圖散布而將該安裝有重製美商．微軟公司著作權軟體之四台筆記型電腦放置
陳列在通陞公司高雄營業所之展示檯上，並呈現開機狀態，嗣於八十八年十一月一日
上午十二時三十二分許，為警持檢察官核發之搜索票執行搜索當場查獲，並扣押該四
台筆記型電腦，作成各該筆記型電腦內軟體紀錄表後，將該四台筆記型電腦交由該店
店員陳文郁代為保管等情。因將第一審判決撤銷，改判依牽連犯，從一重仍論處上訴
人共同意圖銷售而擅自以重製之方法侵害他人之著作財產權罪刑（處有期徒刑六月，
如易科罰金以三百元折算一日），固非無見。
惟查：（一）有罪之判決書，對被告有利之證據不採納者，應說明其理由，為刑事訴
訟法第三百十條第二款所明定。故有罪判決書對於被告有利之證據，如不加採納，必
須說明其不予採納之理由，否則即難謂無判決不備理由之違誤。證人陳文郁、張志豪
、陳威嘉、王裕欽於偵查、第一審及原審分別證稱︰「（問：何時任職在天蠍星資訊
廣場的？）從八十八年八月至八十九年十月，我在公司任業務銷售硬體，我們店內也
有在賣原版軟體，店內由簡小姐負責會計、庫存及進貨業務，八十九年一月後換老板
為柯幼祚，原本為張海翔，到我離職前老板一直是柯幼祚，換老板的原因我不清楚，
我是透過朋友介紹去應徵工作，我當時先在臺北工作，後來簡小姐再上臺北與我會合
到公司了解電腦，到公司時找到張海翔，他幫我們上課教我們筆記型電腦的功能，張
海翔偶而至高雄巡視業務，我在高雄天蠍星廣場時當時店內還有張志豪、王裕欽、陳
威嘉，警察查獲時四部筆記型電腦並未被查扣，當時只有我與張志豪在場，張志豪說
要先將軟體殺掉，我沒有注意張志豪有無去作這個殺軟體的動作，後來簡小姐回來，
我們向她說明經過，她就了我們，事後張志豪向我道歉說害我被，所以我才以為
盜版軟體是由張志豪灌入筆記型電腦，我們事後有發現張志豪的工作片內有這四部筆
記型電腦內軟體的序號，序號沒有列印下來無法提供，張志豪不是因這件事情離職，
是因為店內硬碟少一顆才離職的，當時這四部筆記型電腦是在被查獲的前一天開始擺
放在店內的展示區，是我與張志豪擺放上去的，我到臺北受訓張海翔只有告知筆記型
電腦的功能，我有到臺北門市見習所以才了解相關銷售作業，當初張志豪、王裕欽及
陳威嘉是由簡小姐應徵再向臺北張海翔知會，灌軟體部分張海翔並不知情，簡小姐並
不懂軟體，客戶如有需要軟體，我們會要客戶買合法軟體我們再教他們灌軟體，在被
查獲前簡小姐有向我們說過不能幫客人灌非法軟體，簡小姐在查獲當天才知道筆記型
電腦內有非法軟體，後來筆記型電腦內軟體被張志豪殺掉，電腦也被賣掉了」（陳文
郁部分，見第一審卷第九十頁）、「（問：甲○○她知道這件事『指重製美商‧微軟
公司電腦程式著作陳列之事』她表情如何﹖）很訝異，怎麼會有這種事情發生」（張
志豪部分，見原審卷第一三一頁）、「（問：公司賣硬體出去時均有附軟體﹖）除非
原廠有附，否則不附軟體」（陳威嘉部分，見偵二九０六一號卷第九八頁背面）、「
（問：是否賣電腦並附軟體﹖）不會，除非原已有軟體」（王裕欽部分，見同上卷第
九九頁），如若皆屬無誤，似意指通陞公司高雄營業所出售電腦硬體設備時，除原廠
附送之電腦軟體外，並未售賣軟體予客戶，上訴人曾囑咐該營業所員工，不可替客戶
灌裝非法軟體，而原判決附表所示之四台筆記型電腦內擅自灌裝有原判決附表二所示
之電腦程式著作，上訴人係在經警查獲之後始知情，並因之責怪陳文郁等人，則證人
陳文郁、張志豪、陳威嘉、王裕欽上開證述，俱屬有利於上訴人之證據，原判決不加
採納，未說明理由，自屬理由不備。（二）審理事實之法院，對於案內與認定事實
、適用法律、罪名成立與否或於公平正義之維護或對被告之利益有重大關係之一切證
據，除認為不必要者外，均應詳為調查，然後基於調查所得之心證以為判斷之基礎；
苟與認定事實、適用法律有重要關係，或於公平正義之維護或對被告之利益，有重大
關係之事項，在客觀上認為應行調查之證據，又非不易調查或不能調查，而未依法加
以調查，率予判決者，即有刑事訴訟法第三百七十九條第十款規定所稱應於審判期日
調查之證據未予調查之違法。而證據雖已調查而其內容尚未明瞭者，即與未經調查者
無異，如遽行判決，仍屬證據調查未盡之違法。上訴人在第一審供稱：「我們公司的
筆記型電腦是DUAL廠牌，查扣編號B2是我們直接向華碩公司進貨，這部本身就有附隨
機版正版軟體」（見第一審卷第九二頁），核與證人張志豪證稱：「（問：店內出售
的視窗軟體怎麼來﹖）是向電腦公司進硬體時，每台電腦都有附原版軟體」、「（問
：除了華碩之外，其他的公司如何﹖）那軟體是用買的」（見偵續四八號卷第四七頁
背面），大致相符，並有警方查獲四台筆記型電腦之照片在卷可按（見警局卷），則
經警查獲灌裝有系爭電腦程式著作權之四台筆記型電腦中，究有幾台係向華碩公司購
買及華碩公司售賣該公司之筆記型電腦時，是否均隨機附送系爭電腦程式著作﹖關係
擅自重製系爭電腦程式著作於幾台筆記型電腦內及法院能否就未據檢察官起訴之事實
併予審理，自應查證明白。又上訴人在偵審中一再辯稱：灌裝系爭電腦程式著作於上
開筆記型電腦，乃該公司高雄營業所員工張志豪私下所為，並提出陳威嘉所交付係張
志豪用以灌裝系爭電腦程式著作於上述筆記型電腦之工作母片一片為證，同時聲請傳
訊證人陳威嘉證明其事及提供開啟該工作母片電腦程式之指令協助勘驗（見偵續四八
號卷第五六頁背面、第一審卷第二五頁背面）。原判決未依上訴人調查證據之聲請傳
訊證人陳威嘉，復未說明無傳喚必要之理由，即予判決，自有證據調查未盡及理由不
備之違法。至於勘驗系爭工作母片部分，原判決雖以：「原審（指第一審）依職權於
九十一年一月八日當庭勘驗被告（即上訴人）於偵查中提出之光碟片，該光碟片外觀
以簽字筆書寫『ＮＥＷ98‧ＧＨＯＳＴ，工具片，１９９９‧１１‧１８』等字跡，
由被告選任辯護人聲請之鑑定人詹德順會同原審法院資訊室同仁共同執行操作解壓縮
檢視該光碟片內容，經鑑定人詹德順及原審法院資訊室同仁分別提供之筆記型電腦，
均無法開啟光碟片中ＧＨＯＳＴ解壓縮檔，除有一文字檔CWIN98.txt外，尚無發現有
何有關如附表一（指原判決）所示之電腦軟體存在，而該文字檔內容有如附表一編號
一所示之軟體序號『K4HVD-Q9TJ9-6C RX9-C9G68-RQ2D3』，此有原審勘驗筆錄附卷足
憑；另檢察官亦曾於九十年七月十一日偵查中會同該署資訊室人員、被告、告訴人代
理人洪仁杰律師共同勘驗該光碟片內容，勘驗結果並未發覺有ＷＩＮＤＯＷＳ相關軟
體，並製有勘驗筆錄暨該光碟內容螢幕顯示資料三張在卷可稽，而該光碟片嗣經原審
函送財團法人資訊工業策進會解讀內容是否確實含有如附表一所示之電腦軟體序號，
因該會鑑定人力資源有限，考量本案之時效性，為免影響訴訟案件之進行，檢還光碟
片等情，有該會九十一年三月十八日（九一）資法字第○○○四○九號函乙紙在卷供
參；又證人張志豪復於九十一年二月七日原審審理中當庭書寫阿拉伯數字、『ＮＥＷ
ＧＨＯＳＴ」』『工具片』等字母及文字，經與被告於偵查中所提出之光碟片上字跡
初步比對，似未有相符一致者。被告於偵查中提出之光碟片究否確屬證人張志豪所有
，難以證實，尚難僅憑被告之片面供述及證人陳文郁有瑕疵之證述內容，逕認被告於
偵查中所提出之光碟片確屬證人張志豪所有」，說明尚難執上訴人於偵查中提出之該
片工作母片，逕為有利於上訴人之認定。惟財團法人資訊工業策進會係以該會鑑定人
力資源有限，考量本案之時效性，為免影響訴訟案件之進行等理由，檢還該工作母片
不予鑑定，並非無從判讀鑑定該工作母片內究存有若干電腦程式著作。而該工作母片
經檢察官及第一審勘驗結果，未能發現系爭電腦程式著作，是否係因無開啟該工作母
片電腦程式指令之故﹖若是，即有傳訊證人陳威嘉查明以便進行勘驗之必要。又原判
決係以比對方式認定該工作母片上之字跡與證人張志豪當庭書寫之筆跡，未有相符一
致者，說明難以證明該工作母片確屬張志豪所有。惟遍查全卷，並無原審踐行勘驗比
對系爭筆跡之紀錄，則原判決上開理由說明，顯與卷內證據資料之內容不相符合，其
採證於法有違。以上，或係上訴意旨所指摘，或為本院得依職權調查之事項，應認原
判決關於上訴人部分有撤銷發回更審之原因。又原判決關於上訴人不另為無罪諭知部
分，基於審判不可分原則，應一併發回。
據上論結，應依刑事訴訟法第三百九十七條、第四百零一條，判決如主文。
中      華      民      國    九十二    年      三      月    二十八    日
                              最高法院刑事第一庭
                                  審判長法官  施  文  仁
                                        法官  林  永  茂
                                        法官  蕭  仰  歸
                                        法官  張  清  埤
                                        法官  洪  佳  濱
      右正本證明與原本無異
                                              書  記  官
中      華      民      國    九十二    年      四      月      三      日


司法院資訊處製作；財團法人民間司法改革基金會備份。
